臺灣臺北地方法院民事判決　　　　　　 100年度家訴字第98號
原　　　告　何奇育
訴訟代理人　徐瑞霞律師
被　　　告　王青
上列當事人間請求確認婚姻關係存在事件，本院於民國100年5月
5日言詞辯論終結，判決如下：
    主      文
確認原告與被告間之婚姻關係存在。
訴訟費用由被告負擔。
    事實及理由
一、原告起訴主張略以：兩造於民國92年4月11日在大陸結婚，
    在台灣生活，並育有一子何炫（93年1月6日生）。詎被告於
    99年5月22日取得中華民國國籍後，即多次以要在台灣做麻
    辣鴨血生意需找大陸友人來台幫忙為由，要求原告假離婚，
    再娶大陸女子來台幫忙，原告一時失慮答應其請求，遂與被
    告共同簽署離婚協議書，再由原告自行找友人彭勝斌、吳俊
    鴻見證，並於99年7月14日完成離婚登記，然原告深覺不妥
    ，要求被告再辦結婚登記，被告卻藉故離家，不再理會原告
    。因兩造確無離婚真意，且證人並不知悉兩造是否確有離婚
    真意，依民法第1050條之規定，兩造間協議離婚不具備法定
    要件應屬無效，兩造間婚姻關係應存在，但有離婚戶籍登記
    ，此不實之戶籍登記，實有以確認判決除去之必要，為此請
    求確認兩造間婚姻關係存在等語。並聲明：如主文所示。
二、被告則答辯略以：兩造確有離婚真意，原告當初在大陸結交
    女友，執意要與被告離婚，且兩造已經完成離婚戶籍登記等
    語資為抗辯。並聲明：駁回原告之訴。
三、原告主張兩造間結婚、育子、簽署離婚協議書及完成離婚登
    記等事實，並提出結婚登記證、兩願離婚書、戶籍謄本等件
    影本為證，且為被告所不爭執，堪信為真正。惟原告主張兩
    造間係假離婚，且離婚不具備法定方式之事實，則為被告否
    認，被告並以前詞置辯。
四、按兩願離婚，應以書面為之，二人以上證人之簽名，並應向
    戶政機關為離婚之登記，此為民法第1050條所規定之離婚方
    式，故如夫妻間雖有離婚之合意，如未依此方式為之，依民
    法第73條之規定，應屬無效。又證人在兩願離婚之證書上簽
    名，固無須於該證書作成時同時為之，惟兩願離婚書上應有
    證人之簽名，其目的在確保當事人之真意，防止非基於自由
    意思之離婚。證人雖不限於與當事人相熟識，亦不限於協議
    離婚時在場，然究難謂非親見或親聞當事人確有離婚真意之
    人亦得為證人。如離婚協議書上之證人，確未親見或親聞雙
    方
    當事人確有離婚之真意，自難認雙方之協議離婚已具備法定
    要件。（最高法院28年上字第1306號、42年台上字第1001
    號判例意旨可供參照）經查，有關本件兩造兩願離婚書上證
    人見證經過，據證人吳俊鴻結證稱：99年7月間，原告拿兩
    造之協議離婚書到我在板橋區○○路跟裕民街口做生意的地
    方，要我們幫忙，當時兩造已經簽名，只剩下兩個證人的部
    分是空白的，站在朋友立場，能幫忙就幫忙，因為身邊沒有
    印章，就將協議書帶回去，隔了幾天，原告來我家的時候，
    我才簽名蓋章，彭勝斌也是當場一起簽名蓋章等語。另證人
    彭勝斌亦證稱：99年7月間，當時我和吳俊鴻一起做事，原
    告去找吳俊鴻拜託他簽離婚協議書，因為證人要兩人，所以
    也拜託我一起簽等語在卷（見本件100年5月5日言詞辯論筆
    錄）。兩造對於上述證言並不爭執，亦均自陳兩名證人並未
    在場見聞兩造是否有離婚真意，亦無事前、事後未探詢離婚
    真意（見同上筆錄）。由此可知，本件協議離婚不具備二人
    以上證人簽名要件，違反民法第1050條規定，縱有離婚合意
    並完成離婚登記，其協議離婚亦不生效力。從而，原告主張
    兩造間協議離婚為無效，請求確認兩造間婚姻關係存在，為
    有理由，應予准許。
五、據上論結，本件原告之訴為有理由，援依民事訴訟法第78條
    ，判決如主文。
中    華    民    國   100    年    5     月    19    日
                       家事法庭法  官   徐麗瑩
以上正本證明與原本無異。
如對本判決上訴，應於判決送達後20日之不變期間內，向本院提
出上訴狀。
中    華    民    國   100    年    5     月    19    日
                                書記官  黃世昌